最高法院刑事判決　　　　　　九十四年度台上字第三六００號
　　上　訴　人　甲○○
　　　　　　　　　　　　號
上列上訴人因違反公職人員選舉罷免法案件，不服台灣高等法院
台南分院中華民國九十三年十二月二十二日第二審更審判決（九
十三年度重選上更(三)字第四０八號，起訴案號：台灣台南地方法
院檢察署九十一年度選偵字第二一、三一、五四號），提起上訴
，本院判決如下：
    主  文
原判決關於甲○○部分撤銷，發回台灣高等法院台南分院。
    理  由
本件原判決認定：上訴人甲○○曾於民國八十三年間因妨害投票
罪，經判處有期徒刑一年二月，褫奪公權一年，緩刑五年確定，
於八十八年緩刑期滿，猶不知悔改。因擬競選台南市第十七屆富
裕里里長選舉，為期使自己能於里長選舉中順利當選，竟與黃麗
卿、李劉玉（均經原審更三審判刑確定）共同基於投票行賄之
概括犯意，由上訴人於九十一年三月底某日，利用不知情之郭天
賜，將裝有沐浴乳、洗髮乳各一瓶，果酸香皂、綿羊香皂各三塊
及迪斯可牙刷六支之蘭麗綿羊禮盒若干委由郭天賜交付予黃麗卿
、李劉玉，並請黃麗卿負責將該等禮盒交付予該里居住於台南
市○區○○路二段二百六十九巷雙號有投票權之里民，李劉玉
則負責將禮盒交付予同巷單號有投票權之里民，要求投票時予以
支持，上訴人並告訴渠二人在其登記參選里長前交付禮盒予里民
不會構成犯罪。黃麗卿及李劉玉於收受該批禮盒之當日，即依
上訴人之指示，由黃麗卿分別將禮盒交付與有投票權而依序住居
於台南市○區○○路二段二六九巷六號、八號、十號、十四號、
二十六號、三十四號、三十六號、四十四號之鄭維明、葉李錦雲
、蔡林榮茗、吳秀英、劉郭燕燕、葉藹慧、許瑞連、許林秀等
八位里民（下稱許林秀等八人）各一盒，其餘則交還上訴人。
李劉玉則分別將禮盒交付與有投票權而依序住居於同上巷三號
、五號、七號、九號、十一號、十三號、二十一號之張榮森、朱
美容、紀俊祥、林梅菊、劉古文金、蘇江麗琴、許正雄等七位里
民（下稱蘇江麗琴等七人）各一盒，並告以禮盒係上訴人贈送，
於投票日將選票投給上訴人，而約其投票權為一定之行使。並獲
得鄭維明、葉李錦雲、蔡林榮茗、吳秀英、劉郭燕燕、葉藹慧、
許瑞連、許林秀、張榮森、朱美容、紀俊祥、林梅菊、劉古文
金、蘇江麗琴、許正雄等人（下稱鄭維明等十五人，均經原審上
訴審判刑確定）之同意而予以收受。嗣於九十一年六月二日下午
，為警持搜索票在黃麗卿家中扣得上訴人所交付而預備行求之賄
賂即蘭麗綿羊禮盒五盒（其中四盒每盒內有綿羊香皂三塊、果酸
香皂三塊、洗髮乳及沐浴乳各一瓶、牙刷六支，另一盒僅有綿羊
香皂二塊、果酸香皂一塊），循線查悉上情等情，因而撤銷第一
審關於上訴人部分之不當科刑判決，改判仍論處上訴人共同連續
對於有投票權之人，交付賄賂，而約其投票權為一定之行使罪刑
，固非無見。
惟查：(一)、科刑之判決書，須將認定之事實於事實欄詳為記載，
然後於理由內說明其所憑之依據及認定之理由，使事實與理由兩
相一致，方為適法。如事實欄之記載與理由內之敘述不相符合，
即屬判決理由矛盾，其判決為當然違背法令。原判決事實欄初載
：「甲○○……因擬競選台南市第十七屆富裕里里長選舉，為期
使自己能於里長選舉中順利當選，竟與黃麗卿及李劉玉共同基
於投票行賄之概括犯意，由甲○○……將……蘭麗綿羊禮盒若干
委由郭天賜交付予黃麗卿、李劉玉……由黃麗卿分別將禮盒交
付與有投票權之……鄭維明等八位里民各一盒，其餘則交還甲○
○。李劉玉則分別將禮盒交付與有投票權之……林梅菊等七位
里民各一盒」等情（見原判決第二頁倒數第五行至第三頁第十八
行），亦即認上訴人委由黃麗卿發送之蘭麗綿羊禮盒，黃麗卿除
轉交予許林秀等八人各一盒外，其餘已交還予上訴人。但旋又
認定：「嗣於九十一年六月二日下午為警持搜索票……在黃麗卿
家中扣得甲○○所交付，預備行求之賄賂即蘭麗綿羊禮盒五盒」
云云（見原判決第四頁第三行至第五行），事實欄前後之記載已
相互齟齬。再依上揭事實所載，黃麗卿、李劉玉已將上訴人交
付之蘭麗綿羊禮盒轉交予鄭維明等十五人各一盒，嗣另於黃麗卿
家中遭警扣得上訴人所交付預備供賄選用之蘭麗綿羊禮盒五盒，
如果無訛，則本件上訴人至少交付予黃麗卿、李劉玉之蘭麗綿
羊禮盒為二十盒，然原判決理由欄又謂：「查被告黃麗卿供稱將
禮盒交予許林秀等八人，李劉玉供稱交付蘇江麗琴等七人，
且據許林秀等人承認無訛，應認被告甲○○交付被告黃麗卿、
李劉玉持以賄選者為十五盒」云云（見原判決第十五頁第九行
至第十二行），事實欄之記載與理由內之敘述，復不相一致，自
難謂無判決理由矛盾之違誤。(二)、共同被告對於其他共同被告之
案件而言，為被告以外之第三人，本質上屬於證人，為確保被告
對於證人之詰問權，應使共同被告立於證人之地位而為具結陳述
，並接受被告之詰問，其陳述始得作為認定被告犯罪事實之判斷
依據。本件原判決以共同被告黃麗卿、李劉玉及鄭維明等十五
人於警詢、偵查或原審審理中不利於上訴人之供述，作為認定上
訴人犯行之佐證。然查第一審及原審並未使上開共同被告立於證
人地位而為具結陳述，並接受上訴人之詰問，且上訴人之選任辯
護人於原審更三審已具狀對上開共同被告之供述表示尚有諸多疑
點急待澄清，並請求再傳喚該等共同被告到庭實施交互詰問（見
原審重選上更(三)卷第八十九頁），原審未予調查，即逕以上開共
同被告於警詢、偵查或原審審理中以被告身分所為不利於上訴人
之陳述，採為認定上訴人犯罪之證據，亦難認為合法。(三)、公職
人員選舉罷免法第九十條之一第一項之投票行賄罪，其要件有三
：(1)須對於有投票權之人為之，(2)須有行求、期約或交付賄賂或
其他不正利益之行為，(3)須約使有投票權之人為一定之行使或不
行使投票權。原判決係採取鄭維明等十五人於檢察官偵查或原審
上訴審審理中之供詞為對上訴人論罪之部分證據（見原判決第六
頁第十五行至第十頁第十五行）。但本件於警詢及第一審審理時
，鄭維明已稱：「禮盒係我姨子許淑芬於母親節送我的」、「（
有無其他人來找你拜票要你選甲○○？）沒有」、「……黃麗卿
拿給我禮盒時，我正在聽電話，黃麗卿只跟我說是老里長送的就
走了，其他沒有講什麼話，我也沒有時間問黃麗卿」；葉李錦雲
稱：「（黃麗卿有無告知蘭麗香皂禮盒為何人贈送？）她只告知
我蘭麗香皂禮盒是一位林先生贈送給我的」、「（黃麗卿贈送蘭
麗香皂禮盒給你時有無談及何事？講些何話？）沒有。她只說蘭
麗香皂禮盒是一位林先生贈送給我用」、「（黃麗卿有無告知你
蘭麗香皂禮盒為甲○○贈送？有無談及里長選舉支持甲○○情事
？）她沒有告知是甲○○贈送的。沒有」、「當時黃麗卿告訴我
禮盒是一個姓林的送的……我當時沒有問姓林的為何送我東西，
黃麗卿有無說選舉時要支持甲○○，我沒聽到」；蔡林榮茗稱：
「（黃麗卿送禮盒給你時，是否有交代本次台南市里長選舉時要
投票支持甲○○，使其當選？）他沒有說要投票支持甲○○」、
「（你是否知道甲○○參選本次台南市東區富裕里里長？）我最
近才知道，三月份時還不知道」、「（黃麗卿送禮盒至你家有無
說什麼話？）黃麗卿送禮盒來時，我正在廚房忙，她把禮盒放在
桌上就走了，沒有說任何話」、「……黃麗卿直接進來將禮盒放
在我家，我當時以為他要嫁女兒要送給我東西，所以我只說恭禧
後，他就走了……沒有說是老里長送的，也沒有說是選舉的事」
；吳秀英稱：「（黃麗卿送禮盒給你時是否有交代本次台南市里
長選舉時要投票支持甲○○，使其當選？）他沒有說要投票支持
甲○○」、「（你是否知道甲○○參選本次台南市東區富裕里里
長？）我不知道」、「（黃麗卿送禮盒至你家難道沒有講任何話
？）黃麗卿說這是姓林的要送你的，然後就走了」、「（你是否
知道甲○○為何要叫黃麗卿送禮盒給你？）因為甲○○是前任里
長大家都熟悉，都會互相送禮」、「（是否知道甲○○說要出來
選里長？）不知道，黃麗卿當時也沒有告訴我」、「沒有說禮盒
與選舉有關係」；葉藹慧稱：「（黃麗卿送禮盒至你家給你時，
有無說該禮盒由何人送的？作何用途？）……有說這是我們里的
一位老里長要送給一些老朋友使用的，也說這是他老里長因父親
過世時奠禮所用後留下的禮盒。如此而已」、「九十一年三月底
黃麗卿送禮物到我媽家，只說禮物是林先生送的，沒有跟我說什
麼」、「收到禮物前一個星期我在路上有遇到甲○○，甲○○告
訴我他要送我東西，那東西是他父親過世後剩下舊的東西要送給
我，因為我與他很熟，所以就收下」；許瑞連稱：「（你最近大
約在三、四月間是否曾收到一盒蘭麗綿羊香皂禮盒？）有的」、
「（是何人？何時？何地？送何種禮盒給你？）我是在九十一年
三月底的某一天傍晚，鄰居黃麗卿太太拿一盒禮盒到我家門口給
我」、「（黃麗卿有無說送禮作何用途？有無說該禮盒是何人送
的？）沒有」、「黃麗卿拿給我禮盒時，只說是老里長送的，沒
有說什麼」；許林秀稱：「……黃麗卿跟我說禮物與選舉沒有
關係」；張榮森稱：「（李劉玉贈送蘭麗香皂禮盒給你時有無
談及何事？講些何話？）沒有。她只說蘭麗香皂禮盒要給我用」
、「（你有詢問李劉玉此蘭麗香皂禮盒為何人贈送？）我沒有
問她」、「她沒有告知是甲○○贈送的」、「我不知道這是有關
選舉的事情」、「我收禮物時確實不知道甲○○要出來選里長」
；朱美容稱：「我是在九十一年三月底的某一天晚上李劉玉拿
一盒禮盒到我家給我」、「（李太太有無說送禮作何用途？）沒
有」、「李劉玉當天晚上拿給我禮盒，只說林的要給我洗，因
為李劉玉很勿忙，所以我沒有問她為何送我禮盒，她也沒有講
」；紀俊祥稱：「我是在九十一年三月底的某一天早上六時左右
，鄰居李劉玉太太拿一盒禮盒到我家給我」、「李劉玉說該
禮盒是他朋友給他的怕用不完，所以分送要給鄰居們使用的。沒
有說是何人給的」、「（李太太有無說送禮作何用途？）沒有」
、「我收禮盒當時，不知道與選舉有關係」；林梅菊稱：「（李
劉玉送禮盒給你時是否有交代本次台南市里長選舉時要投票支
持甲○○，使其當選？）他沒有說要投票支持甲○○」、「（你
是否知道甲○○參選本次台南市東區富裕里里長？）我是昨天看
到候選人名冊才知道」、「……李劉玉拿給我禮盒時，只說禮
盒是姓林送的，要拿給我洗……我也沒有問姓林的是誰」；劉古
文金稱：「（李劉玉送禮盒給你時是否有交代本次台南市里長
選舉時要投票支持甲○○，使其當選？）他沒有說要投票支持甲
○○」、「（你是否知道甲○○參選本次台南市○區○○里里○
○○○○道」、「（你是否知道甲○○送禮盒給你是選舉賄選物
品？）我不知道」、「李劉玉拿給我禮物時，沒有告訴我要支
持甲○○，因為我們那條巷子鄰居都會互相送東西，不覺得奇怪
」；蘇江麗琴稱：「（李劉玉送禮盒給你時是否有交代本次台
南市里長選舉時要投票支持甲○○，使其當選？）他沒有說要投
票支持甲○○」、「（你是否知道甲○○參選本次台南市東區富
裕里里長？）我不知道」、「（李劉玉送禮盒至你家有無說什
麼話？）李劉玉說這個讓你們洗，然後就走了」、「李劉玉
當時拿禮盒給我時，沒有告訴我甲○○要出來選里長」；許正雄
稱：「（李劉玉拿禮盒給你時有無對你說何人給你的？為何要
給你該物品？）事後我才從兄嫂許林秀錦處得知李劉玉送我該
香皂禮盒是作為投票支持富裕里里長候選人甲○○之代價」、「
……李劉玉拿給我禮盒，我就順手拿回家，李劉玉沒有說什
麼原因送給我，因為我急著回家，所以也沒有問李劉玉……是
後來我大嫂告訴我，我才知道禮盒是甲○○送的」各等語（見台
南市警察局第一分局南市警一刑偵字第０九一０六００００一二
號偵查卷第二十一頁反面、第二十五頁反面、第二十七頁反面、
第二十九頁反面、第三十頁、第三十一頁反面、第三十六頁、第
三十九頁、第四十頁、第四十七頁反面、第五十頁反面、第五十
三頁反面、第五十九頁反面、第六十頁、第六十二頁反面、第六
十三頁反面；第一審卷第六十四頁、第七十七頁、第七十九頁、
第八十頁、第八十一頁、第八十三頁、第八十四頁、第八十五頁
、第八十六頁）。苟前開鄭維明等人之供述屬實，雖可證明黃麗
卿、李劉玉確有將上訴人委託其等發送之蘭麗綿羊禮盒交予前
開鄭維明等人，但能否佐證其等有為上訴人競選里長而向前開鄭
維明等人賄選？或前開鄭維明等人有許諾於本件里長選舉時將投
票支持上訴人？仍值研酌。實情如何？為明真相，且此於上訴人
之利益有重大關係，自應詳予查明，原審未根究明白，對上開有
利於上訴人之證據，何以不足採信，理由內未置一詞，遽行判決
，自嫌速斷而難昭折服。上訴意旨指摘原判決關於上訴人部分違
法，非無理由，認該部分仍應發回更審，期臻翔適。原判決說明
不另為諭知無罪部分，基於審判不可分原則，併予發回。
據上論結，應依刑事訴訟法第三百九十七條、第四百零一條，判
決如主文。
中　　華　　民　　國　九十四　年　　七　　月　　七　　日
                      最高法院刑事第十二庭
                          審判長法官  謝　俊　雄
                                法官  陳　世　雄
                                法官  蘇　振　堂
                                法官  吳　信　銘
                                法官  徐　文　亮
      本件正本證明與原本無異
                                      書  記  官
中　　華　　民　　國　九十四　年　　七　　月　 十二 　日
                                                      V
